【裁判字號】    97,上易,1239
【裁判日期】    971001
【裁判案由】    詐欺
【裁判全文】
臺灣高等法院臺中分院刑事判決        97年度上易字第1239號
上  訴  人  臺灣彰化地方法院檢察署檢察官
被      告  乙○○
            丁○○
上列上訴人因被告詐欺案件，不服臺灣彰化地方法院97年度易字
第627號中華民國97年4月28日第一審判決（起訴案號：臺灣彰化
地方法院檢察署96年度偵字第8836號），提起上訴，本院判決如
下：
    主    文
原判決撤銷，發回臺灣彰化地方法院。
    理    由
一、公訴意旨略以：被告乙○○、丁○○、蘇俊誠（經原審法院
    判處有期徒刑3月確定)均可預見行動電話門號或金融帳戶提
    供他人使用，將幫助他人實行犯罪，但仍基於縱有人以其行
    動電話門號或金融帳戶實行詐欺取財犯罪，亦不違背其本意
    之幫助故意，而於下列時地為下列犯行：
  (一)乙○○於民國96年 6月下旬某日12時許，在台中市○區○○路一段119號13樓之9住處，將其向「遠傳電信公司」申
      設之0000000000號行動電話門號，以新臺幣（下同）1,00
      0 元之代價，提供給姓名年籍不詳之詐欺集團成員，該詐
      欺集團成員即以該門號作為向不特定人收購人頭帳戶之用
      。
  (二)丁○○於96年 7月17日前某時點，在不詳處所，將其向甲○○借用之0000000000號行動電話門號，以不詳代價，提
      供給姓名年籍不詳之詐欺集團成員，該詐欺集團成員即以
      該門號作為向不特定人收購人頭帳戶之用。
    嗣蘇俊誠因缺錢花用，遂依報紙廣告指示，以0000000000及
    0000000000號行動電話，與詐欺集團收購帳戶使用之000000
    0000、0000000000號行動電話聯繫「帳戶出租」事宜，並於
    96年7月17日下午2時許，在彰化縣埔心鄉○○路某便利商店
    前，將其所申設之華南商業銀行員林分行第000000000000帳
    號之金融帳戶存摺、印章、提款卡連同密碼等物，以 5,000
    元之代價，提供給姓名年籍不詳之詐欺集團成員使用。96年
    7月20日下午3時許，該詐欺集團所屬成員即撥打電話予被害
    人丙○○佯稱：妳的帳戶遭盜用，需將存款匯入前揭帳戶云
    云，致被害人信以為真而陷於錯誤，於同日匯款 464,000元
    至前開蘇俊誠所申設之金融帳戶內，被告乙○○、丁○○即
    以此方式幫助詐欺集團成員取得詐欺犯罪所得之財物。因認
    被告乙○○、丁○○均涉有刑法第30條第1項、第339條第 1
    項幫助詐欺取財罪嫌。
二、原審判決則以被告乙○○、丁○○二人均係單獨分別販賣手
    機門號予詐騙集團成員，而本件另一被告蘇俊誠雖戶籍地設
    於彰化縣，然亦單獨販賣帳戶予詐騙集團成員，彼此之間就
    其等之幫助行為，並無犯意之聯絡及行為之分擔，且均係單
    獨分別幫助正犯之犯罪行為，自非屬刑事訴訟法第7條第2款
    所謂之「數人共犯一罪」之情形，而被告乙○○、丁○○二
    人之住所、居所或所在地係在台中縣市，且其等提供手機門
    號（原審判決誤植為人頭帳戶）予詐騙集團使用之犯罪地亦
    在台中縣市；被害人丙○○受騙匯款地則為屏東縣，均非原
    審法院管轄範圍，因認原審法院對本案無管轄權，乃諭知管
    轄錯誤並移送於臺灣臺中地方法院之判決。
三、按案件由犯罪地或被告之住所、居所或所在地之法院管轄，
    刑事訴訟法第5條第1項定有明文，而所謂犯罪地，參照刑法
    第 4條之規定，解釋上應包括行為地及結果地二者（最高法
    院72年度台上字第5894號判例參照），故如行為地與結果地
    不在同法院管轄區域者，應認其均有管轄權。又刑法上詐欺
    罪之成立，以意圖為自己或第三人不法所有，以詐術使人將
    本人或第三人之物交付為要件(最高法院46年台上字第260號
    判例意旨參照），亦即以本人交付其物為犯罪結果，則被害
    人遭詐騙而將款項匯入某金融機構，該金融機構之所在地即
    為犯罪之結果地甚明。
四、刑法上之幫助犯，以正犯已經犯罪為構成要件，故幫助犯無
    獨立性，如無他人犯罪行為之存在，幫助犯即無由成立（最
    高法院60年台上字第2159號判例參照）；又我國刑法就幫助
    犯言，係採共犯從屬性說，並不認為幫助犯之幫助行為，為
    實行行為，是以幫助行為之是否既遂，仍應以正犯之實行行
    為為準（最高法院82年度台上字第6104號判決要旨參照）。
    從而，正犯之行為地、結果地，當係幫助犯之犯罪地。
五、經查：被害人丙○○遭詐欺集團成員詐騙後，將款項匯入蘇
    俊誠所申設之華南商業銀行員林分行第000000000000號帳戶
    內等情，業據被害人於警詢指訴明確，並有上開帳戶存款往
    來明細在卷可憑。本件被害人將被騙之金錢匯入設於彰化縣
    之華南商業銀行員林分行之存款帳戶，則彰化縣自屬犯罪結
    果地，從而，原審法院就該詐欺行為之正犯，本即有管轄權
    ，對於幫助犯罪之被告乙○○、丁○○，當亦有管轄權。是
    原審法院未察，遽行諭知管轄錯誤並移送臺灣臺中地方法院
    之判決，容有未合。檢察官上訴意旨指摘原判決諭知管轄錯
    誤不當，為有理由，爰不經言詞辯論，將原判決撤銷，發回
    原審法院另為適法之裁判。至臺灣彰化地方法院檢察署檢察
    官於本件原審判決後之97年 5月13日，向原審法院提出被告
    丁○○部分之撤回起訴書，原審法院於更為審理時，自應一
    併注意，附此敘明。
六、據上論斷，依刑事訴訟法第372條、第369條第 1項但書，判
    決如主文。
中    華    民    國    97    年    10    月    1     日
            刑事第六庭    審判長法  官  李  文  雄
                                法  官  林  靜  芬
                                法  官  張  恩  賜
以上正本證明與原本無異。
不得上訴。
                                書記官  陳  如  慧
中    華    民    國    97    年    10    月    1     日


司法院資訊處製作；財團法人民間司法改革基金會備份。
